【裁判字號】    92,上更(二),580
【裁判日期】    921024
【裁判案由】    違反藥事法等
【裁判全文】
臺灣高等法院刑事判決                        九十二年度上更(二)字第五八０號
    上 訴 人即
    被      告  戊○○○
右上訴人因違反藥事法等案件，不服臺灣臺北地方法院八十七年度訴字第九七五號，
中華民國八十七年十一月二十四日第一審判決（起訴案號：臺灣臺北地方法院檢察署
八十七年度偵字第五八二七號，併辦案號：同署八十七年度他字第一０三四號）提起
上訴，本院判決後，經最高法院第二次發回更審，本院判決如左：
    主  文
原判決撤銷。
戊○○○連續製造偽藥，處有期徒刑捌月。扣案之不明藥粉貳份沒收。
    事  實
一、戊○○○明知未經核准，不得擅自製造藥品，竟基於概括之犯意，自民國八十六
    年四月間起，在台北市○○街一０一巷六十號一樓處所，以自行在山中採集之藥
    草摻雜在中藥房購買之中藥研磨混合後，製造偽藥多次，並趁乙○○在通化街夜
    市向其選購廉價銀飾、玉飾而尋問其兄甲○○身體病痛之際，基於意圖為自己不
    法所有之概括犯意，向乙○○誑稱：其製造之中藥粉係由四百多種珍貴藥材研製
    而成，可治百病等語，致乙○○陷於錯誤，自八十六年四月起至同年八月止，除
    自己以新台幣（下同）每瓶四萬元購買一瓶外，並經乙○○介紹，先後使丙○○
    、甲○○亦陷於錯誤，以每瓶四萬元出售與丙○○二瓶、以一瓶四萬二千元出售
    與丙○○一瓶（丙○○嗣交予其夫丁○○）、以每瓶四萬零二十元出售與甲○○
    四瓶。嗣因陳秀蘭發現無效，始知受騙，向台北市政府消費者保護官檢舉，由台
    北市大安區衛生所於八十七年二月二十七日調查，並扣得戊○○○所有之不明藥
    粉二份。
二、案經乙○○訴由台北市衛生局函送臺灣臺北地方法院檢察署檢察官偵查起訴。
    理  由
一、訊據上訴人即被告戊○○○否認犯行，辯稱：藥粉係向中藥店買來，並無製造藥
    粉行為，而該些藥粉係自己胃病所服用，若他人有類似症狀，基於做功德心態，
    會免費給他人服用，並未出售予人，亦未賣給乙○○及其家人，渠等購買玉器時
    剛好胃痛，伊拿自己之胃藥給渠等服用，匯款單顯示之金額係乙○○等人購買玉
    器之款項，雙方心甘情願，伊並未欺騙對方，嗣渠等要求退款不成，惱羞成怒，
    始告伊詐欺云云。惟查：
    (一)右揭犯罪事實，業據告訴人乙○○於偵查中指訴甚詳，並據證人即向被告購買
      該偽藥之丙○○、甲○○結證屬實，復有丙○○、乙○○之匯款單六張、台北
      市大安區衛生所稽查談話紀錄、檢查現場紀錄等在卷可稽，及不明藥粉二份扣
      案可證。
    (二)被告於台北市大安衛生所稽查談話筆錄陳稱：扣案之中藥粉是伊自行到山裡採
      之藥草，加上中藥房購買之藥粉，二者研磨過濾而成，原本是自己服用，碰到
      顧客肚子痛時，因好心而拿該中藥給其服用，顧客服用後覺得效果不錯，叫我
      賣些給他們，約賣了五、六個月之久，我是老人家，不知不能賣藥，以後不會
      再違法賣藥等語明確（八十七年度偵字第五八二七號卷第三頁）；且被告於偵
      查中亦供陳：扣案之藥粉是伊製造等語（同上卷第二十頁反面），參以證人即
      禎祥中藥行負責人周沛然於本院前審證稱：被告有向其購買胃藥，該胃藥係其
      向工廠買入一大包，再分小包販賣；被告向其買很多次，如果被告來慈航宮拜
      拜會順道來買一些胃藥等語（本院八十八年上訴字第三四號卷第八十七頁），
      亦可佐證被告在台北市大安衛生所稽查談話筆錄所稱：扣案之中藥粉是伊自行
      到山裡採之藥草，加上中藥房購買之藥粉，二者研磨過濾而成部分，確屬事實
      。被告於原審、本院調查時，始翻異前供，辯稱未製造及未出售藥粉，顯為事
      後卸責之詞，均不足採信。
    (三)被告既自稱曾免費供應藥粉予他人服用，有如前述，證人即在通化市場擺攤之
      謝正秋、陳秀華、郭美鳳、陳玲玉等人於原審結證稱：未見被告拿藥給人服用
      一節，與被告自己的供述不符，況該等證人亦非每時刻須臾不離陪同被告，渠
      等證詞自不足為有利於被告之認定。
    (四)被告在台北安和郵局０三七七０一號帳戶內之存款，自八十六年五月間起即有
      大筆入帳，如五月間有四十六萬元、六月份有二十萬一千元、八月份有十五萬
      三千元，有台灣北區郵政管理局八十七年九月二十三日函送被告之資金往來紀
      錄可憑（原審卷第一二八頁至第一三０頁），被告自承生活清寒，須在通化市
      場擺攤，何能每個月有大筆入帳，而其入帳時間又與其在台北市大安衛生所稽
      查談話筆錄中所陳賣藥給他人之時間吻合，益徵其當時在大安衛生所之筆錄可
      信，亦足認此存款中之部分款項係其賣藥所得。而被告執詞辯稱帳戶內存款係
      伊先生死亡之勞保給付及國泰人壽之保險給付金，惟該等配偶身故給付均為八
      十四年間之事，且為一次匯款付清，有被告自行提出之勞保現金給付收據影本
      附卷可稽（本院八十八年上訴字第三四號卷第七十四頁、第七十五頁），與上
      開八十六年五月間起至同年八月間止密集多次進帳截然不同，至為明顯，被告
      此部分辯解亦不足採。
    (五)再者，乙○○及丙○○等人確自八十六年五月六日起至十二月三日止，共匯款
      六次計四十四萬三千元至被告在通化街之安和郵局０三七七０一號帳戶內，有
      匯款單六紙及台灣北區郵政管理局前揭函一紙在卷可證，雖被告販賣其製造之
      偽藥予乙○○、丙○○、甲○○等人之時間，係自八十六年四月起，至同年八
      月止，而乙○○、丙○○等人匯款予被告之時間，係自八十六年五月六日起至
      十二月三日止，時間並不一致，但乙○○、丙○○等向被告購買葯品，有關支
      付款項之方式，除匯款外，尚有以現金支付，已據渠二人於本院證述明確（本
      院卷第二十八頁、第三十一頁），是被告販賣偽藥之時間與乙○○等人匯款之
      時間，有落差，亦符合常情。又被告販賣偽藥予乙○○等人之金額總計為三十
      二萬二千零八十元，而乙○○等人匯款予被告之金額共計四十四萬三千元，兩
      者固不相侔，但乙○○、丙○○匯予被告之款項，除購買藥品之價款外，尚包
      含渠等向被告購買玉器之價款，亦據渠二人於本院證述屬實（本院卷第二十九
      頁、第三十一頁），乙○○於原審亦陳稱：其提出十五萬三千元之郵政匯款執
      據，係其向被告購買玉器之價款（見原審卷第一一三頁背面），是被告販賣偽
      藥予乙○○等人之金額與乙○○等人匯予被告之金額，不相同，自屬當然，均
      不影嚮前開之認定。
    (六)本院前審將扣案之被告所有不明中藥粉四件，與禎祥中藥行負責人周沛然提出
      之中藥粉送行政院衛生署藥物食品檢驗局鑑定結果，扣案之四包中藥粉所含成
      分相同，但與周沛然提出及出售予被告之藥粉成分則相異，此有該局九十一年
      七月九日藥檢三字第○九一九一一○○六三號函附之檢驗成績書在卷可稽，(
      本院九十一年度上更(一)字第三三五號卷第七十二頁、第七十三頁)，足證被告
      在台北市大安衛生所稽查談話筆錄所稱：扣案之中藥粉是伊自行到山裡採之藥
      草，加上中藥房購買之藥粉，二者研磨過濾而成等語，與事實相符，應可採信
      。
    (七)丁○○之妻丙○○陳稱丁○○係醫師，而執業醫師，固具相當醫藥專業知識，
      但被告否認有售賣藥品予丁○○，丙○○於本院亦證稱：伊向被告購買藥品後
      ，轉送予丁○○，丁○○並未向被告購買上開藥品（本院卷第三十一頁），丁○○既未向被告購買藥品，關於有否陷於錯誤部分，其並不明瞭，即無再為傳
      喚之必要。
    綜上所述，被告以胃藥粉為主之不明中藥摻雜其自行在山中採集之研磨混合後，
    販賣予他人，佯稱可治百病，其有製造、販售偽藥及詐欺取財犯行至明。被告所
    辯，為卸責之詞，不可採信，其犯行洵堪認定。
二、按未經核准擅自製造，或將他人之產品摻雜者，均屬偽藥，藥事法第二十條第一
    、三款定有明文。被告未經許可，將自行採得之藥草及購買之中藥粉研磨混合而
    成不明藥粉，其行為已構成製造行為，再將製造之偽藥出售予乙○○及其兄姊等
    人服用，並誇大藥材及療效，致乙○○等人陷於錯誤而以高價買藥，核其所為，
    係犯藥事法第八十二條第一項製造偽藥罪、第八十三條第一項販賣偽藥罪，及刑
    法第三百三十九條第一項之詐欺取財罪。其先後多次製造、販賣、詐欺犯行，時
    間緊接，構成要件相同，顯係各基於概括犯意為之，均應依連續犯之規定論以一
    罪，並加重其刑。被告所犯上開三罪間，有方法結果之牽連關係，為牽連犯，應
    從一重之製造偽藥罪處斷。
三、原審論罪科刑，固非無見，惟查：檢察官移送併辦之部分，略以戊○○○復另自
    八十六年五月六日起至十二月三日止，向乙○○、丙○○、甲○○等人佯稱須搭
    配購買法器、玉器、八卦及蓮花等物，始有療效等語，使彼等人又陷於錯誤，以
    數千元至九萬元之價格用現金或匯款購買之，總計連買藥之錢共花了一百六十一
    萬八千六百六十元，扣除賒欠之四十八萬元，計交付一百十三萬八千六百六十元
    予戊○○○，嗣乙○○發現無效，始知受騙。扣除上開買藥被騙三十二萬二千零
    八十元外，買玉等被騙八十一萬六千五百八十元等情，惟查：告訴人之告訴，係
    以使被告受刑事訴追為目的，是其陳述是否與事實相符，仍應調查其他證據以資
    審認（最高法院五十二年臺上字第一三○○號判例意旨參照）。關於買玉等部分
    ，除經告訴人乙○○、丙○○、甲○○之指訴外，雖亦經乙○○及丙○○等人提
    出匯款六次計四十四萬三千元至被告在通化街之安和郵局０三七七０一號帳戶內
    之匯款單六紙及台灣北區郵政管理局前揭函一紙可證，然上開證物祇可證明彼此
    間有買玉等之行為，至於如告訴人所指訴施詐之情節，則無從證明，況匯款總金
    額雖達四十餘萬元，然歷時半年之久，以每個玉五千元計算，亦不過八十個而已
    ，倘被告有以偽品或瑕疵品，誑騙告訴人之意圖，豈有長達半年之久，而不被發
    覺？又告訴人所購之玉、銀飾等，多已轉售，法院一再命渠等將所購買之貨品拍
    照，並註明買賣價金，遲遲無法提出，所提出之蓮花爐、法器等物，又為被告所
    否認，無從鑑定實際價額及品質，是告訴人之指訴，既無其他證據佐證，難認其
    陳述與事實相符，原審一併論罪，尚有未當，被告上訴否認犯行，雖無理由，但
    原判決既有可議，自應由本院將原判決撤銷改判。爰審酌被告之素行，犯罪動機
    ，所得利益，所生危害，及被告犯罪後態度等一切情狀，量處有期徒刑八月。扣
    案之不明藥粉二份，係被告所有，已據其於偵查中陳明，且供犯罪所用之物，有
    如前述供販賣及詐欺之用，應併予宣告沒收。
據上論斷，應依刑事訴訟法第三百六十九條第一項前段、第三百六十四條、第二百九
十九條第一項前段，藥事法第八十二條第一項、第八十三條第一項，刑法第十一條前
段、第五十六條、第三百三十九條第一項、第五十五條、第三十八條第一項第二款，
判決如主文。
本案經檢察官呂光華到庭執行職務。
中      華      民      國    九十二    年      十      月    二十四    日
                              臺灣高等法院刑事第二十四庭
                                  審判長法  官  陳  貽  男
                                        法  官  徐  世  禎
                                        法  官  李  世  貴
右正本證明與原本無異。
如不服本判決應於收受送達後十日內向本院提出上訴書狀，其未敘述上訴之理由者並
得於提起上訴後十日內向本院補提理由書（均須按他造當事人之人數附繕本）。
                                        書記官  魏  汝  萍
中      華      民      國    九十二    年      十      月    二十四    日
附錄：本案論罪科刑法條全文
  藥事法第八十二條第一項
    製造或輸入偽藥或禁藥者，處七年以下有期徒刑，得併科新台幣十五萬元以下罰
    金。
  藥事法第八十三條第一項
    明知為偽藥或禁藥，而販賣、供應、調劑、運送、寄藏、牙保、轉讓或意圖販賣
    而陳列者，處五年以下有期徒刑，得併科新台幣十萬元以下罰金。
  刑法第三百三十九條第一項
    意圖為自己或第三人不法之所有，以詐術使人將本人或第三人之物交付者，處五
    年以下有期徒刑、拘役或科或併科一千元以下罰金。


司法院資訊處製作；財團法人民間司法改革基金會備份。
